【裁判字號】    99,訴,974
【裁判日期】    991029
【裁判案由】    清償債務
【裁判全文】
臺灣士林地方法院民事判決        九十九年度訴字第九七四號
原      告  甲○○
訴訟代理人  劉明鏡律師
被      告  乙○○
訴訟代理人  蘇漢祥律師
上列當事人間請求清償債務事件，本院於民國九十九年十月十四
日言詞辯論終結，判決如下：
    主  文
原告之訴及假執行之聲請均駁回。
訴訟費用由原告負擔。
    事實及理由
一、原告起訴主張：兩造於民國九十九年三月間以口頭約定，就
    出賣坐落臺北市○○區○○段五小段二七九地號土地（權利
    範圍萬分之三百五十七，下稱系爭土地）及其上臺北市○○
    區○○段五小段二一九Ο建號建物（門牌號碼臺北市○○區
    ○○街九十五號二樓，下稱系爭建物）之總價款新臺幣（下
    同）二千三百五十萬元，扣除土地增值稅、房屋稅、代書費
    、仲介費、履約保證費之餘款半數匯撥被告，另半數扣除房
    屋貸款後撥付原告及原告所指定之訴外人林文莉、林小雯、
    林鳳珠，詎因代書丙○○計算錯誤，重複扣除房屋貸款，致
    原告意思表示錯誤，短收一百二十四萬五千八百十六點五元
    〔計算式：買賣總價款23,500,000元－土地增值稅784,487
    元－房屋稅7,545 元－仲介服務費120,000 元－履約保證費
    7,050 元（履約保證費為14,100，買賣方各負1/2 ）－塗銷
    代書費2,000 元＋利息461 元＝22,579,379元，22,579,379
    元÷2 －2,291,633 元（原告應負擔之臺北銀行貸款）－20
    0,000 元（原告已收款項）－150,000 元（應付被告票款）
    －3,525 元（原告拿回履約保證費1/2 之金額）－7,398,71
    5 元（被告已匯付原告之款項）＝1,245,816.5 元〕。為此
    ，依民法八十八條第一項規定撤銷該錯誤之意思表示，且依
    兩造間口頭契約，請求被告給付該差額及其法定遲延利息等
    語。並聲明：(一)被告應給付原告一百二十四萬五千八百十六
    點五元及自起訴狀送達翌日起至清償日止，按週年利率百分
    之五計算之利息；(二)願供擔保，請准宣告假執行。
二、被告則以：被告否認兩造間有前揭口頭約定及因原告之意思
    表示錯誤而短付款項。系爭建物及土地係被告所有，並非祖
    產或信託登記，被告胞兄林阿良於十餘年前去世，被告因見
    兄嫂即原告需獨立扶養七名幼女，乃將系爭建物出租原告，
    供渠等居住使用，嗣被告於九十九年三月二十三日以二千三
    百五十萬元，將系爭土地及建物出賣訴外人顏煌榮之際，尚
    補貼原告二十萬元搬家費，已對兄長之遺孀善盡己力照顧等
    語。並聲明：(一)原告之訴及假執行之聲請均駁回；(二)如受不
    利之判決，願供擔保請免為假執行。
三、兩造不爭執之事實：
    系爭土地及建物之登記所有權人為被告，被告於九十九年三
    月二十三日與顏煌榮簽立不動產買賣契約，以總價二千三百
    五十萬元將系爭土地及建物出賣顏煌榮，並約定以僑馥建築
    經理股份有限公司之不動產履約保證專戶作為系爭土地及建
    物買賣價金給付及返還之履約保證，嗣於同年五月三十一日
    交屋等事實，有被告提出之系爭土地及建物所有權狀、登記
    第二類謄本、異動索引、不動產買賣契約書等件（均影本）
    在卷可稽（見本院卷第八十頁至第八十一頁、第八十二頁至
    第八十三頁、第八十四頁至第八十五頁、第六十二頁至第七
    十一頁），並為兩造所不爭執，堪信為真實。
四、得心證之理由：
    原告主張兩造於九十九年三月間以口頭約定，就出賣系爭土
    地及建物之總價款二千三百五十萬元，扣除土地增值稅、房
    屋稅、代書費、仲介費、履約保證費之餘款半數匯付被告，
    另半數扣除房屋貸款後撥付原告及原告所指定之林文莉、林
    小雯、林鳳珠，因代書丙○○計算錯誤，重複扣除房屋貸款
    ，致原告意思表示錯誤，短收一百二十四萬五千八百十六點
    五元等情，並提出被告出具之同意書、代書丙○○計算之收
    款明細等件為證（見本院卷第七頁至第十頁、第十一頁），
    惟為被告所否認，並以前揭情詞置辯。經查：
  (一)按民事訴訟如係由原告主張權利者，應先由原告負舉證之責
    ，若原告先不能舉證，以證實自己主張之事實為真實，則被
    告就其抗辯事實即令不能舉證，或其所舉證據尚有疵累，亦
    應駁回原告之請求（最高法院十七年上字第九一七號判例參
    照）。原告主張兩造間有上述內容之口頭契約，固據提出九
    十九年三月二十三日同意書為證（見本院卷第七頁），代書
    丙○○雖以手寫之方式，在該同意書中間註記：「賣方同意
    將此房地之房屋款撥至他人戶頭，原則上此房屋總價款扣除
    稅費、代書費、仲介費、履保費之餘額1/2 撥給賣方乙○○
    ，其餘扣除房貸之後之餘額撥給他人。乙○○（簽章）」等
    字樣，然其上僅有被告單方簽章。再觀諸由原告之代理人林
    小雯及被告共同簽名確認之九十九年五月三十一日賣方收款
    明細則記載：「買賣總價款23,500,000－土地增值稅784,48
     7－房屋稅（98.7～99.6）7,545 －5/26代償大臺北銀行2,
    291,633 －仲介服務費120,000 －履約保證費14,100－塗銷
    代書費2,000 ＋利息461 ＝專戶款項20,280,696。扣除簽約
    已收20萬，專戶剩＄20,080,696元。※賣方確認款項後專戶
    於99.5.31 星期一下午撥款。※履約保證費用共14,100元，
    買方負擔一半7,050 元。專戶款項＄20,080,696元÷2 ＝＄
    10,040,348元。一、＄10,040,348元＋代償＄2,291,633 元
    ＋林'S先取走＄200,000 元＋150,000 元共12,681,981元（
    乙○○收款）。二、＄10,040,348元－代償＄2,291,633 元
    －林'S先取走＄200,000 元－150,000 元，共7,398,715 元
    （其他人收款）。乙○○（簽名）5/31、林小雯（簽名）5/
    31」，與前開同意書之計算方式顯有不同。證人丙○○於九
    十九年九月二十四日本院言詞辯論時復結證：「本件是在九
    十九年三月二十三日簽約，簽約當時乙○○說要把錢分給其
    他人，要指定撥款，當時乙○○跟林小雯說這是他們財產的
    分配，但我不知道乙○○與林小雯所說的他們是誰。當時口
    頭上有講到房屋總價扣掉稅費、仲介費、代書費及一些必要
    費用後做分配，但是沒有講到要怎麼分。」、「九十九年三
    月二十三日的同意書是簽約的時候寫的，但是當時只是說原
    則上是這樣，而且我有在上面以手寫註記『原則上』，交屋
    的時候再看情況做分配，這是乙○○與林小雯在簽約當時所
    表示的，我也有在同意書上將手寫部分的文字念給乙○○及
    林小雯聽，他們當場都沒有意見，由乙○○簽名。」、「當
    初簽約的時候，他們只是說原則上是這樣分配，但是交屋可
    能會做變動，所以賣方收款明細打字部分，我是按照一般正
    常交易狀況扣除稅、費、貸款，專戶剩下款項作分配。五月
    三十一日交屋當日，專戶剩餘20,080,696元，我給乙○○、
    林小雯看過之後，他們兩人說一人一半，所以我才會註記『
    ＄20,080,696元÷2 ＝＄10,040,348元』。再來乙○○與林
    小雯有提到，因為甲○○有先取走二十萬元，應該加回乙○○這邊，從林小雯這邊扣掉，當時兩方有點爭吵，吵的內容
    我不記得了，乙○○說有十五萬元是林小雯要還給乙○○的
    ，但是雙方沒有說到這是什麼錢，後來林小雯有同意，所以
    我就在林小雯那裡扣掉，加回乙○○這邊。代償係林小雯表
    示，借款是他們借的，所以要從她這邊扣掉，加回乙○○這
    邊，剩餘金額分為乙○○收款與其他人收款，我請雙方確認
    後在下面簽名。九十九年五月三十一日的三張同意書，是金
    額分配出來之後，扣掉給甲○○的部分給林小雯看，林小雯
    把扣掉甲○○後面剩下的金額做分配，分別寫在這三張同意
    書上，金額及帳戶都是林小雯當場寫的。我就請專戶依照指
    示撥款給他們。」等語（見本院卷第五十五頁至第五十六頁
    ），顯見兩造對於系爭土地及建物買賣價款之分配，雖曾於
    簽約即九十九年三月二十三日時達成共識，但兩造均無欲受
    該意思表示拘束之意，且均明示保留至交屋實際計算分配款
    項時再行決定，自難認九十九年三月二十三日同意書上所記
    載分配方式之約定，業因兩造意思表示一致而成立。
  (二)次按意思表示之內容有錯誤，或表意人若知其事情即不為意
    思表示者，表意人得將其意思表示撤銷之。但以其錯誤或不
    知事情，非由表意人自己之過失者為限，民法第八十八條第
    一項定有明文。原告固又主張九十九年五月三十一日賣方收
    款明細，重複列計房屋貸款，其意思表示之內容顯有錯誤，
    自得撤銷等情。然證人丙○○於九十九年九月二十四日本院
    言詞辯論時證稱：「我是寫完賣方收款明細下方的計算式之
    後，先請乙○○及林小雯確認過一次，乙○○及林小雯表示
    正確之後，我又再請乙○○及林小雯再確認一次，他們兩人
    均表示正確之後，我就請他們二人在右下方簽名並註記日期
    。」等語明確（見本院卷第五十六頁反面），足見林小雯係
    於證人丙○○再三向其確認計算方式及金額後，始代理原告
    簽名於上。而系爭土地及建物買賣簽約及交屋之際，既均由
    林小雯代理原告與被告商議該價款之分配及撥付方式，則其
    對九十三年三月二十三日同意書所記載之分配及撥付方式，
    當知之甚稔。況代書丙○○於九十九年五月三十一日製作賣
    方收款明細時，又已詳列買賣總價與稅、費、房屋貸款、利
    息等收支項目，並依此計算出履約保證專戶餘額，林小雯當
    可輕易知悉該計算方式與先前於九十三年三月二十三日同意
    書上記載之計算方式有所出入。嗣後代書丙○○依上開餘額
    為基準，再依兩造口述各分配半數及加減帳項目，逐一載明
    計算方式，並經兩次當面向林小雯及被告確認無誤後，始請
    林小雯及被告於其上簽名，縱原告所指之房屋貸款有重複計
    算一情屬實，然此亦係林小雯自己疏未注意所致。而林小雯
    為原告之代理人，其過失自應視為原告本人之過失，是原告
    意思表示之內容縱有錯誤，亦因該錯誤係出於原告自己之過
    失，而依民法第八十八條第一項但書規定不得撤銷。
五、綜上所述，原告就其主張兩造間以口頭約定，就出賣系爭土
    地及建物之總價款二千三百五十萬元，扣除土地增值稅、房
    屋稅、代書費、仲介費、履約保證費之餘款半數匯付被告，
    另半數扣除房屋貸款後撥付原告及原告所指定之林文莉、林
    小雯、林鳳珠之事實，不能舉證證明；另主張其因代書丙○○之誤算，而為錯誤之意思表示，亦因原告所指之房屋貸款
    有重複計算一節縱屬實，然該錯誤係因原告自己之過失所致
    ，而不得撤銷，均如前述。從而，原告主張基於民法第八十
    八條第一項規定及兩造間口頭契約，訴請被告給付一百二十
    四萬五千八百十六點五元，及自起訴狀送達翌日起至清償日
    止，按週年利率百分之五計算之利息，為無理由，應予駁回
    。又原告之訴既經駁回，其假執行之聲請即失所附麗，應併
    駁回之。
六、本件事證已臻明確，兩造其餘主張、陳述及所提之證據，經
    審酌均與本院前揭判斷不生影響，爰不一一詳予論述，附此
    敘明。
七、據上論結，原告之訴為無理由，依民事訴訟法第七十八條，
    判決如主文。
中    華    民    國    99    年    10    月    29    日
                          臺灣士林地方法院民事第三庭
                              法      官  孫萍萍
以上正本證明與原本無異。
如對本判決上訴，應於判決送達後20日內向本院提出上訴狀；若
委任律師提起上訴者，應一併繳納上訴審裁判費，否則本院得不
命補正逕行駁回上訴。
中    華    民    國    99    年    11    月    3     日
                              書  記  官  周玉惠

司法院資訊處製作；財團法人民間司法改革基金會備份。
